【裁判字號】    98,刑智上訴,55
【裁判日期】    981130
【裁判案由】    違反著作權法
【裁判全文】
智慧財產法院刑事判決
                                  98年度刑智上訴字第55號
上  訴  人  臺灣臺南地方法院檢察署檢察官
被      告  甲○○
選任辯護人  傅美櫻律師
            李宗貴律師
上列上訴人因被告違反著作權法案件，不服臺灣臺南地方法院九
十六年度簡上更(二)字第二號，中華民國九十八年五月八日第一審
判決（起訴案號：臺灣臺南地方法院檢察署九十三年度調偵字第
一○○號），提起上訴，本院判決如下：
    主  文
原判決撤銷，發回臺灣臺南地方法院。
    理  由
一、本件聲請簡易判決處刑意旨略以：上訴人即被告甲○○係址
    設臺南縣永康市○○里○○路八十九號昌祐塑膠實業有限公
    司（下稱昌祐公司）之負責人，明知告訴人固展工程有限公
    司（下稱固展公司）著有「ＡＢＳ塑鋼管特性及應用」一書
    ，享有著作財產權之語文著作，未經該著作權人授權或同意
    ，不得擅自重製、改作該著作，竟意圖營利，未經告訴人固
    展公司之授權與許可，於民國八十九年十月二十四日起，在
    該公司網站（網址：http://www.changyow.com.tw）重製上
    開「ＡＢＳ塑鋼管特性及應用」書中第十五頁之「ＡＢＳ管
    特性一覽表」之全部文字，同時亦將該文字翻譯改作成英文
    ，擅自使用於昌祐公司之ＡＢＳ塑鋼管簡介中，作為業務上
    銷售ＡＢＳ塑鋼製品之用，迄於九十二年十一月十二日，經
    告訴人固展公司代表人乙○○在網路上發現昌祐公司使用上
    揭說明書，始查悉上情。因認被告涉有修正前著作權法第九
    十一條第一項及第九十二條第二項之擅自以重製、改作方法
    侵害他人著作權罪嫌等語。
二、原審公訴不受理意旨略以：
  (一)告訴人固展公司於九十一年十一月十五日經高雄市政府以其
    有公司法第十條第二款所規定之「開始營業後自行停止營業
    六個月以上者」情事為命令解散之處分，並於九十二年二月
    十一日經高雄市政府廢止該公司之登記，足見告訴人固展公
    司已於九十一年十一月十五日經高雄市政府命令解散。惟告
    訴人固展公司未依公司法第七十九條但書選任清算人，亦未
    向管轄所在地之臺灣高雄地方法院呈報清算人，且其於經主
    管機關命令解散前，該公司設置董事一名即乙○○（亦為股
    東之一），其餘股東分別為潘淑娟、張天學、張陳靜明及張
    錫山，故其清算人應為全體股東。復以該公司未選任清算人
    ，自無從推定一人或數人代表該公司，依有限公司清算準用
    無限公司關於公司法第八十五條第一項前段規定，告訴人固
    展公司之任一為清算人之股東，對外即有代表公司之權，得
    為告訴人固展公司提起本件告訴之人，則乙○○於清算期間
    ，對外自有代表告訴人固展公司之權限，其主張因公司著作
    權遭受侵害而代表公司提起刑事告訴，仍屬在清算範圍內，
    自有合法代表告訴人固展公司提起本件刑事告訴之權。
  (二)本件「ＡＢＳ塑鋼管特性及應用」書中關於「ＡＢＳ管特性
    一覽表」一文，係就ＡＢＳ塑鋼管在空氣調節工業之應用、
    ＡＢＳ氣壓管在壓縮空氣工業之應用、ＡＢＳ管之特性、其
    與鐵管、ＰＶＣ管即不銹鋼管之比較說明，核其性質，係屬
    於著作權法第三條第一項第一款規定科學範圍內之文件。另
    由該份資料之內容觀之，其主要係就ＡＢＳ塑鋼管之特性、
    許可使用範圍與其他材質之比較等加以說明，幾無自由創作
    之空間，此部分不足以表現出作者之個別性，應不屬於創作
    。至數據以外之描述，包括特性及應用範圍之描述，縱受到
    若干客觀事實之限制，惟作者就此部分之表達，雖非高度之
    創作，亦具有最低程度之個別性，而有受到保護之可能性。
    復就該份文件內之特性、應用範圍等比較表而言，其內之數
    據等雖不受到保護，惟該比較表係由不同之人所選擇之項目
    與安排之欄位、順序，在未抄襲之情形下，其結果未必相同
    ，其表達之方式亦未受到限制，該份文件資料乃以該方式來
    突顯出其與不同材質間之差異，應該被認為其在資料之選擇
    與編排上已經具有一定程度之創作性，足見系爭著作確屬著
    作權法上所應保護之著作。
  (三)被告迭於警詢、偵查及本院歷次審判程序中均否認有上開違
    反著作權法之犯行，並辯稱其係委託生活通集團公司之員工
    陳秋燕代為設計昌祐公司之網頁，該網頁上之ＡＢＳ塑鋼管
    產品說明係參考台揚公司之目錄設計。而參以昌祐公司於其
    位於「http://www.changyow.com.tw」網站上所刊登之ＡＢ
    Ｓ塑鋼管實物照片（見警詢卷一第十頁至第十一頁），確與
    卷附台揚公司之「台揚ＡＢＳ塑鋼管」一書封面照片及該公
    司之「ＡＢＳ塑鋼管特性及應用」書內之ＡＢＳ塑鋼管實物
    照片相符。另本院函詢台揚公司是否曾主動寄發「ＡＢＳ塑
    鋼管特性及應用」簡介等資料予昌祐公司及其目的為何。經
    台揚公司函覆其確曾主動寄發台揚公司之型錄及ＡＢＳ塑鋼
    管特性及應用簡介等資料予昌祐公司，以行銷產品及推廣業
    務之用。足見台揚公司就前開「台揚ＡＢＳ塑鋼管」及「Ａ
    ＢＳ塑鋼管特性及應用」等書中簡介關於「ＡＢＳ管特性一
    覽表」部分之著作顯於昌祐公司前揭ＡＢＳ塑鋼管之產品說
    明書廣告製作之前早已完成並公開利用，是被告所辯，即非
    無據。告訴人固展公司主張其對於「ＡＢＳ管特性一覽表」
    一文確實享有著作財產權，自應負舉證之責。況乙○○所稱
    「ＡＢＳ塑鋼管特性及應用」書中關於「ＡＢＳ管特性一覽
    表」一文完成後是否有公開發行，於臺灣高等法院臺南分院
    審理時前後供述不一，顯已令人質疑。且依本院前審依職權
    函詢台揚公司「ＡＢＳ塑鋼管特性及應用」（簡介）等資料
    之來源，經其函覆台揚公司ＡＢＳ塑鋼目錄圖片，係由台揚
    公司前任業務經理丁○○於八十九年間與公司同仁規劃設計
    ，用於本公司在網路及目錄上做業務推廣之用，此有該公司
    九十四年八月十六日九十四台揚塑字第八一六號函在卷足參
    （見臺灣臺南地方法院九十四年度簡上更(一)字第一號卷第二
    十五頁）。復以台揚公司發行「台揚ＡＢＳ塑鋼管」及「Ａ
    ＢＳ塑鋼管特性及應用」等簡介上，均未註明出處，難認係
    告訴人固展公司授權使用。再者，乙○○縱稱系爭「ＡＢＳ
    管特性一覽表」一文係其於七十五年、七十六年間受僱於力
    台公司時所獨立完成，惟其於本院審理時不僅未到庭說明，
    亦未提出證明其確實為上開著作之著作人之相關證明文件供
    本院參酌，尚難僅憑乙○○片面之主張，即認定系爭著作確
    係乙○○所完成。是告訴人固展公司得否自乙○○處受讓系
    爭著作之著作財產權，即有疑問，依罪證有疑，利於被告之
    證據法則，自應為有利於被告之認定。復依「先程序後實體
    」之訴訟審查法則，自無庸就被告有無以重製、改作之方式
    侵害告訴人公司著作財產權之故意，再為探究。
三、檢察官上訴意旨則以：
  (一)原審認系爭「ＡＢＳ管特性一覽表」係屬著作權法上所應保
    護之著作，然告訴人固展公司得否自乙○○處受讓上開著作
    之著作財產權，尚有疑義，且固展公司既不能證明其對於系
    爭「ＡＢＳ管特性一覽表」一文，確實享有著作財產權，即
    難認其為本件犯罪之被害人，則其提起本件告訴，即難認為
    合法，而為公訴不受理判決，固非無見。惟原審認本件爭點
    乃系爭「ＡＢＳ管特性一覽表」一文究竟是否為乙○○所創
    作，並由其享有著作權？而告訴人固展公司之代表人乙○○
    曾於八十年六月一日將上開「ＡＢＳ塑鋼管特性及應用」一
    書之著作財產權讓與告訴人固展公司，且為讓與之登記，並
    於八十一年九月二十二日向經濟部智慧財產局申請著作權登
    記，有經濟部智慧財產局著作權登記謄本一件附卷足憑（見
    偵卷一第二三頁），足認系爭著作應係在八十一年以前即已
    完成，是乙○○稱其係於七十五年、七十六年間受僱於力台
    公司時所獨立完成，自屬可能。台揚公司雖亦製作「台揚Ａ
    ＢＳ塑鋼管」及「ＡＢＳ塑鋼管特性及應用」等簡介，且被
    告自稱係參考台揚公司目錄，進而在網站上刊登「ＡＢＳ塑
    鋼管」之產品說明說廣告，惟由該公司前揭九十四年八月十
    六日九十四台揚塑字第八一六號函（見臺灣臺南地方法院九
    十四年度簡上更(一)字第一號卷第二十五頁）可知，台揚公司
    製作「台揚ＡＢＳ塑鋼管」相關簡介係於八十九年間，而乙
    ○○早於八十一年間，即已完成系爭著作之著作財產權移轉
    登記程序，益徵乙○○主張其所獨立完成之系爭著作，應與
    台揚公司無關。又乙○○縱未於本案中提出系爭著作之原本
    ，然其若非該著作之原著作人，豈有甘冒遭他人發現侵權之
    風險，持系爭著作向經濟部智慧財產局申請著作權移轉登記
    ，足見乙○○於審理時稱「ＡＢＳ管特性一覽表」係其於七
    十五年、七十六年間受僱於力台公司時所完成（見臺灣高等
    法院臺南分院九十五年度上更(一)二九一號卷第七七頁、第二
    三三頁至二三六頁），應非虛假。
  (二)另乙○○於偵、審時，均就製作系爭著作之時間、其時任力
    台公司之負責人及力台公司並無出資等情陳述明確，並提出
    「ＡＢＳ塑鋼管特性及應用」一本為據（見偵卷一第六頁至
    二一頁），而乙○○雖經原審傳喚未到，然公訴檢察官已當
    庭請求鈞院再行傳喚乙○○（見臺灣臺南地方法院九十六年
    度簡上更(二)字第二號卷第一八四頁至第一八五頁），惟原審
    卻逕以乙○○未出庭作證，即認其未能提出相關證明文件，
    以證明自己確為上開著作之著作人，似嫌率斷。另據告訴人
    之負責人乙○○具狀請求上訴，爰依刑事訴訟法第三百四十
    四條第一項、第三百六十一條提起上訴，請求將原判決撤銷
    ，更為適當合法之判決。
四、原判決依前揭理由，而為不受理之判決，固非無見。惟查：
  (一)按七十四年七月十日修正公布之著作權法第四條第一項前段
    規定，將原（修正前第一條第一項前段）規定「就左列著作
    物，依本法註冊專有重製之利益者，為有著作權。」，修正
    為「左列著作，除本法另有規定者外，其著作人於著作完成
    時享有著作權。」，即將修正前以註冊為著作權發生之要件
    ，改採以著作完成時即享有著作權。且該次修正後著作權法
    第十條前段規定「出資聘人完成之著作，其著作權歸出資人
    享有之。」（僅就修正前條文為文字修正並變更條次），則
    本件依告訴人固展公司之負責人乙○○所主張，系爭著作權
    係伊於七十五、七十六年間受僱於力台公司時所完成等情，
    如果無訛，依上揭條文規定之意旨，其當時倘係由力台公司
    出資以聘其完成著作，系爭著作之著作權為由出資人力台公
    司所享有，否則即應由著作人乙○○於著作完成時享有著作
    權。
  (二)次按我國著作權法係採創作主義，著作人於著作完成時即享
    有著作權，然著作權人所享著作權，仍屬私權，與其他一般
    私權之權利人相同，對其著作權利之存在，自應負舉證之責
    任，故著作權人為證明著作權，應保留其著作之創作過程、
    發行及其他與權利有關事項之資料作為證明自身權利之方法
    ，如日後發生著作權爭執時，俾提出相關資料由法院認定之
    。另著作權法為便利著作人或著作財產權人之舉證，特於第
    十三條規定，在著作之原件或其已發行之重製物上，或將著
    作公開發表時，以通常之方法表示著作人、著作財產權人之
    本名或眾所週知之別名，或著作之發行日期及地點者，推定
    為該著作之著作人或著作權人。因此，著作權人之舉證責任
    ，在訴訟上至少必須證明下列事項：1.證明著作人身分，藉
    以證明該著作確係主張權利人所創作，此涉及著作人是否有
    創作能力、是否有充裕或合理而足以完成該著作之時間及支
    援人力、是否能提出創作過程文件等。2.證明著作完成時間
    ：以著作之起始點，決定法律適用準據，確定是否受著作權
    法保護。3.證明係獨立創作，非抄襲，藉以審認著作人為創
    作時，未接觸參考他人先前之著作（最高法院九十二年度臺
    上字第一六六四號判決意旨參照）。是主張著作權被侵害者
    ，除合於上開推定規定外，仍須舉證證明其為著作人或著作
    財產權人。而法院就當事人所提一切事證均應併予審酌，非
    謂欠缺直接證據時，所有間接證據均不可採。又法院倘認權
    利人所提證據不足以證明其所述事實為真正，或公訴人所聲
    請調查之證據有不予調查之事由，亦應就其不可採之事由詳
    予論述，不能在未說明理由情形下遽以權利人或公訴人未舉
    證為由駁回其訴。
  (三)復按犯罪之被害人得為告訴，刑事訴訟法第二百三十二條定
    有明文。次按告訴或請求乃論之罪，未經告訴、請求者，應
    諭知不受理之判決，刑事訴訟法第三百零三條第三款亦有明
    文。又上開法條所稱得提起告訴之被害人，係指因該項犯罪
    行為直接受害之人而言，於財產法益被侵害時，必須其財產
    之所有權人，或對該財產有事實上管領力之人，因他人之犯
    罪行為，而其所有權或管領權受有侵害時，始能認為係直接
    被害人；若主張其財產法益受侵害而提出告訴者，經法院查
    明其並非所主張受侵害財產之所有權人，亦非對之有管領權
    之人，其即非因該項犯罪而直接被害之人，其告訴自非合法
    ，若該案件須告訴乃論，則法院就此未經合法告訴之告訴乃
    論案件，依法即應為不受理之判決。而九十二年七月九日修
    正前著作權法第一百條規定：犯該法第七章之罪，除該法第
    九十四條及第九十五條第一款之罪外，須告訴乃論（修正後
    則規定：犯該法第七章之罪，除該法第九十一條第三項、第
    九十一條之一第三項及第九十四條之罪外，須告訴乃論），
    是修正前著作權法第九十一條第一項、九十二條第一項之罪
    ，應屬告訴乃論之罪（九十二年七月九日、九十三年九月一
    日修正後改列為同法條第二項，仍屬須告訴乃論之罪）。又
    修正前同法第一百零一條第一項之罪，亦屬該法第七章所列
    之犯罪，其規定：「法人之代表人、法人或自然人之代理人
    、受雇人或其他從業人員，因執行業務，犯第九十一條至第
    九十六條之罪（修正後增列為第九十一條至第九十六條之一
    ）者，除依各該條規定處罰其行為人外，對該法人或自然人
    亦科各該條之罰金。」則適用修正前著作權法第一百零一條
    第一項規定，對法人科以修正前同法第九十一條第一項之罰
    金，亦以「經告訴權人合法告訴」為其訴追條件。
  (四)本件原判決以乙○○於清算期間，自有合法代表告訴人固展
    公司提起本件刑事告訴之權，且系爭著作確屬著作權法上所
    應保護之著作，惟尚難僅憑乙○○片面之主張，即認定系爭
    著作確係乙○○所完成，是告訴人固展公司得否自乙○○處
    受讓系爭著作之著作財產權，即有疑問，依罪證有疑，利於
    被告之證據法則，自應為有利於被告之認定為由，諭知本件
    不受理之判決。惟查，有關乙○○是否為系爭著作之原著作
    人，原審雖有上開質疑，惟對於上開質疑並未予以調查，僅
    以乙○○未到庭為證明，及案外人台揚公司之函文，即認為
    尚難僅憑乙○○片面之主張而認定系爭著作確係乙○○所完
    成，進而為不受理之判決。然有關台揚公司所發函文內容，
    業經台揚公司員工即前經理丁○○到庭結證稱該函文所稱系
    爭著作係由伊與其他員工共同製作完成一節並非實情，台揚
    公司上開資料實際上係經告訴人乙○○創作並授權台揚公司
    使用（參本院卷第325 頁），另台揚公司前總經理戊○○亦
    到庭為相同之證述（參本院卷第328 頁），此外，證人即印
    刷廠負責人丙○○亦證稱其確曾為乙○○打印系爭著作，當
    時乙○○係以其手寫稿交付其所經營之印刷廠委託印刷等語
    （參本院卷第113 、114 頁）。是依上開證據資料，系爭著
    作是否非由乙○○所創作，非無疑問。原審就此部分疑義既
    未深究，檢察官就此部分待證事實亦曾聲請原審再度傳喚乙
    ○○到庭說明，詎原審僅以乙○○未到庭，即率爾為上開認
    定，自有未洽。又乙○○是否為系爭著作「ＡＢＳ管特性一
    覽表」之原著作人，攸關系爭著作究係職務上創作、以及告
    訴人固展公司是否為適法告訴人，原判決就系爭著作係屬職
    務上創作或非職務上創作？系爭著作之著作權人為何？告訴
    人固展公司是否已取得系爭著作之著作權？何人始為有權之
    告訴人？均未為審酌並進一步查究釐清，亦未一併調查證據
    以究其事實為何，遽為本件不受理之判決，自嫌調查職責未
    盡及理由欠備之疏漏。以上或為上訴意旨所指摘，或為本院
    得依職權調查之事項，應認原判決仍有撤銷發回更審之原因
    。
五、綜上所述，原審判決以上揭理由而判決不受理，自有可議，
    即屬無可維持。檢察官上訴意旨指摘原判決不當，求予撤銷
    改判，為有理由。本院爰依法將原判決撤銷，並為審級利益
    ，發回另由原法院詳為調查，更為適當之判決。
據上論斷，應依刑事訴訟法第三百六十九條第一項但書，判決如
主文。
本案經檢察官高碧霞到庭執行職務。
中    華    民    國    98    年    11    月    30    日
                  智慧財產法院第一庭
                              審判長法  官  李得灶
                                    法  官  林欣蓉
                                    法  官  汪漢卿
以上正本係照原本作成
如不服本判決，應於收受送達後十日內向本院提出上訴書狀，其
未敘述上訴之理由者，並得於提起上訴後十日內向本院補提理由
書（均須按他造當事人之人數附繕本）。
中    華    民    國    98    年    11    月    30    日
                                     書記官 邱于婷


司法院資訊處製作；財團法人民間司法改革基金會備份。
